---
title: "Task4"
author: "Izabele Vilkinaite"
date: "2016 m. kovas 12 d."
output: html_document
---

## Užduotis

Atlikti išsamią tiesinę regresiją. Lygtis reikalinga prekybos agentams, kad geriau suprastų kokią įtaką skirtingos charakteristikos daro galutinei kainai.

####1.Nuskanuojame duomenis
```{r}
data = read.csv2(file="data.csv", header = TRUE)
attach(data)
```

####2.Sudarome bendrą modelį ir išbrėžiame grafikus
```{r}
mod1=lm(kaina ~ plotas + aukstas + garsoIzoliacija + silumosLaidumas + atstumasIkiPrekybosCentro)
par(mfrow=c(2,2))
plot(mod1) # Modelis yra tiesiškas
```

####3.Iš grafikų pastebime, kad duomenyse yra išskirčių, todėl jas surandame ir pašaliname
```{r}
library(car)
outlierTest(mod1)            #Išskirtys: 253 ir 254
data1 <- data[-c(253,254),]  #Išmetame iš duomenų
```

####4. Sudarome modelį be išskirčių
```{r}
mod2 = lm(kaina ~ plotas + aukstas + garsoIzoliacija + silumosLaidumas + atstumasIkiPrekybosCentro, data=data1)
```

####5.Tikriname, ar kintamieji yra multikolinearūs
```{r}
vif(mod2)
```
##### Pastebime, kad garso izoliacija ir šilumos laidumas multikolinearūs, nes vif>10. Vadinasi galime pašalinti vieną  iš kintamųjų. Sudarome du modelius su kiekvienu iš kintamųjų ir patikriname, kuris modelis geresnis.
```{r}
mod3 = lm(kaina ~ plotas + aukstas + garsoIzoliacija + atstumasIkiPrekybosCentro, data=data1)
mod4 = lm(kaina ~ plotas + aukstas + silumosLaidumas + atstumasIkiPrekybosCentro, data=data1)

#Tikriname pagal AIC kriterijų
AIC(mod3)
AIC(mod4) 
#AIC(mod3)<AIC(mod4)

#Tikriname pagal Schwarz kriterijų
BIC(mod3)
BIC(mod4) 
#BIC(mod3)<BIC(mod4)
```
#####Abiem atvejais gavome, kad 3 modelis yra geresnis nei 4, vadinasi iš duomenų išmesime šilumos laidumą.
```{r}
data2 = data1[,-5]
mod3 = lm(kaina ~ plotas + aukstas + garsoIzoliacija + atstumasIkiPrekybosCentro, data=data2)
summary(mod3)
```
#####Atlikę kintamųjų reikšmingumo analizę, iš modelio galime taip pat išmesti kintamąjį, nusakantį atstumą iki prekybos centro.
```{r}
mod5 = lm(kaina ~ plotas + aukstas + garsoIzoliacija, data=data2)
summary(mod5) #Visi kintamieji reikšmingi
```
####6.Tikriname heteroskedastiškumą
```{r}
par(mfrow=c(2,2))
plot(mod5)
#Viršutinėje dešinėje grafiko pusėje matome, kad paklaidų sklaida atrodo homoskedastiška ir normaliai pasiskirsčiusi. Tačiau tam tiksliai patikrinti naudosime ncvTest, su hipotezėmis:

#H0:Paklaidų sklaida homoskedastiška;   priimame, kai p-value > 0.05
#H1:Paklaidų sklaida heteroskedastiška; priimame, kai p-value < 0.05

ncvTest(mod5)
#Kadangi p-value > 0.05, tai H0 hipotezę priimame, todėl paklaidų sklaida yra homoskedastiška.
```
####7. Tikriname autokoreliaciją
```{r}
#Autokoreliacijoms patikrinti naudosime durbinWatsonTest, su hipotezėmis:

#H0: Autokoreliacijos nėra; priimame, kai p-value > 0.05
#H1: Autokoreliacija yra;   priimame, kai p-value < 0.05

durbinWatsonTest(mod5)
#Kadangi p-value > 0.05, vadinasi H0 hipotezę priimane. Autokoreliacijos nėra. 
```
#### Galutinis sutvarkytas modelis:
```{r}
mod5 = lm(kaina ~ plotas + aukstas + garsoIzoliacija, data=data2)
summary(mod5)
```
#### Gavome, kad būsto kainai įtakos turi plotas, namo aukštas ir garso izoliacija. Vadinasi:
#### 1) Plotui padidėjus 1kv.m, o aukštui ir garso izoliacijai išlikus pastoviems, būsto kaina padidėja 599.44.
#### 2) Vienam aukštui padidėjus, o plotui ir garso izoliacijai išlikus pastoviems, būsto kaina padidėja 333.97.
#### 3)Garso izoliaciją padidinus vienu vienetu,o plotą ir aukštą paliekant pastovius, kaina padidėja 581.21. 
