
##Užduotis
###Lab Session 6

```{r}
library(fpp)
```

####1. For the following series, find an appropriate Box-Cox transformation and order of differencing in order to obtain stationary data.

**(a)** _usnetelec_

```{r}
duoma = usnetelec

#Box-Cox transformacijai randamas atitinkamas lambda
alambda = BoxCox.lambda(duoma)

#Pritaikoma Box-Cox transformacija
BCa = BoxCox(duoma, alambda)

#Išbrėžiami originalūs duomenys ir duomenys po transformacijos
par(mfrow=c(2,1))
plot(duoma, main = "Usnetelec duomenų grafikas", col.main="firebrick4", font.main=6, xlab="Laikotarpis")
plot(BCa, main = "Usnetelec duomenų grafikas po transformacijos", col.main="firebrick4", font.main=6, xlab="Laikotarpis")
```

Matoma, kad po transformacijos duomenų išsidėstymas nežymiai pakito. Didelės reikšmės ši transformacija neturi, kadangi duomenyse nėra didelių svyravimų, kuriuos būtų įmanoma suslopinti.
Stacionariems duomenims gauti, pritaikysime duomenų diferencijavimą ir patikrinsime jį su  Kwiatkowski-Phillips-Schmidt-Shin testu:

H0: Duomenys stacionarūs;  
H1: Duomenys ne stacionarūs.

```{r}
difa = ndiffs(BCa) # kiek kartų diferencijuojami transformuoti duomenys
difduoma = diff(BCa, differences = difa) # diferencijuojami duomenys
kpss.test(difduoma) 
plot(difduoma, main = "Išdiferencijuotų duomenų grafikas", col.main="firebrick4", font.main=6, xlab="Laikotarpis")
```

Atlikus Kwiatkowski-Phillips-Schmidt-Shin testą, gaunama, kad p-value > 0.05, vadinasi H0 hipotezę priimame. Duomenys yra stacionarūs atlikus antros eilės diferencijavimą. Tai matoma ir iš išbrėžto grafiko: duomenyse matomas cikliškumas, jokio trendo ar sezoniškumo, duomenys išsidėstę horizontaliai su pastovia dispersija.

**(b)** _usgdp_

```{r}
duomb = usgdp

#Box-Cox transformacijai randamas atitinkamas lambda
blambda = BoxCox.lambda(duomb)

#Pritaikoma Box-Cox transformacija
BCb = BoxCox(duomb, blambda)

#Išbrėžiami originalūs duomenys ir duomenys po transformacijos
par(mfrow=c(2,1))
plot(duomb, main = "Usgdp duomenų grafikas", col.main="firebrick4", font.main=6, xlab="Laikotarpis")
plot(BCb, main = "Usgdp duomenų grafikas po transformacijos", col.main="firebrick4", font.main=6, xlab="Laikotarpis")
```

Šiuose duomenyse nėra jokių didelių svyravimų, po transformacijos duomenys beveik nepakito. 
Pritaikomas duomenų diferencijavimas ir Kwiatkowski-Phillips-Schmidt-Shin testas.

```{r}
difb = ndiffs(BCb) # kiek kartų diferencijuojami tranformuoti duomenys
difduomb = diff(BCb, differences = difb) # diferencijuojami duomenys
kpss.test(difduomb) 
plot(difduoma, main = "Išdiferencijuotų duomenų grafikas", col.main="firebrick4", font.main=6, xlab="Laikotarpis")
```

Grafike matomi horizontaliai išsidėstę duomenys, vyrauja cikliškumas. Atlikus testą, gaunama, kad p-value > 0.05, vadinasi H0 hipoteze galime priimti. Duomenys yra stacionarūs atlikus pirmos eilės diferencijavimą. 

**(c)** _mcopper_

```{r}
duomc = mcopper

#Box-Cox transformacijai randamas atitinkamas lambda
clambda = BoxCox.lambda(duomc)

#Pritaikoma Box-Cox transformacija
BCc = BoxCox(duomc, clambda)

#Išbrėžiami originalūs duomenys ir duomenys po transformacijos
par(mfrow=c(2,1))
plot(duomc, main = "Mcopper duomenų grafikas", col.main="firebrick4", font.main=6, xlab="Laikotarpis")
plot(BCc, main = "Mcopper duomenų grafikas po transformacijos", col.main="firebrick4", font.main=6, xlab="Laikotarpis")
```

Po transformacijos duomenyse yra šiek tiek sumažinami svyravimai, duomenys atrodo reguliaresni. Tikriname ar duomenyse vyrauja sezoniškumas:

```{r}
Acf(duomc)
```

Remiantis Acf grafiku, duomenyse sezoniškumo nėra. Pritaikomas duomenų diferencijavimas ir Kwiatkowski-Phillips-Schmidt-Shin testas.

```{r}
difc = ndiffs(BCc) # kiek kartų diferencijuojami tranformuoti duomenys
difduomc = diff(BCc, differences = difc) # diferencijuojami duomenys
kpss.test(difduomc) 
plot(difduomc, main = "Išdiferencijuotų duomenų grafikas", col.main="firebrick4", font.main=6, xlab="Laikotarpis")
abline(0,0, col="red")
```

Atlikę duomenų diferencijavimą ir Kwiatkowski-Phillips-Schmidt-Shin testą, gauname, kad p-value > 0.05, vadinasi H0 hipotezę priimame - duomenys yra stacionarūs atlikus pirmos eilės diferencijavimą. 

**(d)** _enplanements_

```{r}
duomd = enplanements

#Box-Cox transformacijai randamas atitinkamas lambda
dlambda = BoxCox.lambda(duomd)

#Pritaikoma Box-Cox transformacija
BCd = BoxCox(duomd, dlambda)

#Išbrėžiami originalūs duomenys ir duomenys po transformacijos
par(mfrow=c(2,1))
plot(duomd, main = "Enplanements duomenų grafikas", col.main="firebrick4", font.main=6, xlab="Laikotarpis")
plot(BCd, main = "Enplanements duomenų grafikas po transformacijos", col.main="firebrick4", font.main=6, xlab="Laikotarpis")
```

Po transformacijos labiau išlyginamas duomenų sezoniškumas: kiekvienais metais turi panašius svyravimus tik vis auktesniame lygyje. Patikriname duomenų sezoniškumą:

```{r}
Acf(duomd)
```

Matomas pastovus bangavimas, kur aukščiausiai pasiekiamos reikšmės yra metų pabaigose. Duomenyse iš tiesų vyrauja sezoniškumas. Pritaikomas duomenų diferencijavimas ir Kwiatkowski-Phillips-Schmidt-Shin testas.

```{r}
difd = nsdiffs(BCd) # kiek kartų diferencijuojami tranformuoti duomenys
difduomd = diff(BCd, differences = difd) # diferencijuojami duomenys
kpss.test(difduomd) 
plot(difduomd, main = "Išdiferencijuotų duomenų grafikas", col.main="firebrick4", font.main=6, xlab="Laikotarpis")
abline(0,0, col="red")
```

Grafike matoma, kad duomenys yra stacionarūs. Atlikus testą, gauname, kad p-value > 0.05, vadinasi H0 hipotezę priimame - duomenys iš tiesų yra stacionarūs atlikus pirmos eilės diferencijavimą. 

**(e)** _visitors_ 

```{r}
duome = visitors 

#Box-Cox transformacijai randamas atitinkamas lambda
elambda = BoxCox.lambda(duome)

#Pritaikoma Box-Cox transformacija
BCe = BoxCox(duome, elambda)

#Išbrėžiami originalūs duomenys ir duomenys po transformacijos
par(mfrow=c(2,1))
plot(duome, main = "Visitors duomenų grafikas", col.main="firebrick4", font.main=6, xlab="Laikotarpis")
plot(BCe, main = "Visitors duomenų grafikas po transformacijos", col.main="firebrick4", font.main=6, xlab="Laikotarpis")
```

Matoma, kad po transformacijos duomenys yra labiau suglodinami, sezoniškumas reguliaresnis kiekvienais metais, Tikrinamas duomenų sezoniškumas:

```{r}
Acf(duome)
```

Matomas mažėjantis bangavimas, kur aukščiausios reikšmės pasiekiamos metų pabaigose. Duomenyse vyrauja sezoniškumas. Pritaikomas duomenų diferencijavimas ir Kwiatkowski-Phillips-Schmidt-Shin testas.

```{r}
dife = nsdiffs(BCe) # kiek kartų diferencijuojami tranformuoti duomenys
difduome = diff(BCe, differences = dife) # diferencijuojami duomenys
kpss.test(difduome) 
plot(difduome, main = "Išdiferencijuotų duomenų grafikas", col.main="firebrick4", font.main=6, xlab="Laikotarpis")
abline(0,0, col="red")
```

Matoma, kad duomenys išsidėstę horizontaliai su vienoda sklaida. Atlikus Kwiatkowski-Phillips-Schmidt-Shin testą, gavome, kad p-value > 0.05, vadinasi duomenys tikrai yra stacionarūs atlikus pirmos eilės diferencijavimą. 


####2. Why is a Box-Cox transformation unhelpful for the cangas data?

```{r}
duomf = cangas

#Box-Cox transformacijai randamas atitinkamas lambda
flambda = BoxCox.lambda(duomf)

#Pritaikoma Box-Cox transformacija
BCf = BoxCox(duomf, flambda)

#Išbrėžiami originalūs duomenys ir duomenys po transformacijos
par(mfrow=c(2,1))
plot(duomf, main = "Cangas duomenų grafikas", col.main="firebrick4", font.main=6, xlab="Laikotarpis")
plot(BCf, main = "Cangas duomenų grafikas po transformacijos", col.main="firebrick4", font.main=6, xlab="Laikotarpis")
```

Box-Cox tranformacija padeda slopinti didelius svyravimus, o šiuose duomenyse jie atsiranda tik viduryje, todėl sunku pritaikyti vienodą transformaciją visiems duomenims ir ji tampa nereikšminga. 

####3. Download the data at http://robjhyndman.com/data/retail.xls. Choose one of the series and find an appropriate Box-Cox transformation and order of differencing in order to obtain stationary data.

```{r}
data = read.csv2("retail.csv", header = T)
laikoeil = data[,20] 
duom = ts(laikoeil, frequency = 12, start = c(1982,4))
plot(duom)

#Box-Cox transformacijai randamas atitinkamas lambda
lambda3 = BoxCox.lambda(duom)

#Pritaikoma Box-Cox transformacija
BC3 = BoxCox(duom, lambda3)

#Išbrėžiami originalūs duomenys ir duomenys po transformacijos
par(mfrow=c(2,1))
plot(duom, main = "Duomenų grafikas", col.main="firebrick4", font.main=6, xlab="Laikotarpis")
plot(BC3, main = "Visitors duomenų grafikas po transformacijos", col.main="firebrick4", font.main=6, xlab="Laikotarpis")
```
Matoma, kad duomenyse tranformacija nieko nepakeitė. Tikrinamas duomenų sezoniškumas:

```{r}
Acf(duom)
```

Pagal ACF grafiką, duomenyse sezoniškumo nematyti. Pritaikomas duomenų diferencijavimas ir Kwiatkowski-Phillips-Schmidt-Shin testas.

```{r}
dif3 = ndiffs(BC3) # kiek kartų diferencijuojami tranformuoti duomenys
difduom3 = diff(BC3, differences = dif3) # diferencijuojami duomenys
kpss.test(difduom3) 
plot(difduom3, main = "Išdiferencijuotų duomenų grafikas", col.main="firebrick4", font.main=6, xlab="Laikotarpis")
abline(0,0, col="red")
```

Grafikas rodo, kad duomenys yra panašūs į stacionarius. Atlikus Kwiatkowski-Phillips-Schmidt-Shin testą, gauta, kad p-value > 0.05, vadinasi HO hipotezę priimame. Duomenys iš tiesų yra stacionarūs atlikus pirmos eilės diferencijavimą.
