## Teorija Vs Praktika

Ridename 4 kauliukus. Suskaičiuokite jų teorinį skirstinį ir patikrinkite jį su empiriniu skirstiniu, gautu Monte Carlo metodu.

#### Teorinis skirstinys

Matricos principu pirma apskaičiuojamas dviejų kauliukų teorinis skirstinys, kuris bus pritaikomas apskaičiuojant keturių kauliukų teorinį skirstinį. 

```{r}
# Sudaroma dviejų kauliukų matrica su iškritusių akučių sumomis
valuesMat1 = outer(1:6, 1:6, "+")  
valuesMat1

# Kiekvieno kauliuko reikšmei priskiriamos tikimybės ir jos sudauginamos
probMat1 = outer(rep(1/6, 6), rep(1/6, 6))
probMat1

# Skaičiuojamos iškritusių akučių sumos tikimybės
Tikimybe1=tapply(as.vector(probMat1), as.vector(valuesMat1), sum)
Tikimybe1

# Gautos sumos tikimybės sudedamos į vektorių
prob2kaul = as.vector(Tikimybe1)
```

Dabar apskaičiuojamas keturių kauliukų teorinis skirstinys tuo pačiu matricos principu. Idėja yra išskirstyti po du kauliukus į horizontalią ir vertikalią padėtis, todėl kiekvienoje padėtyje naudosime dviejų kauliukų teorinius skirstinius.

```{r}
# Sudaroma keturių kauliukų matrica su iškritusių akučių sumomis
valuesMat2 = outer(2:12, 2:12, "+") 
valuesMat2
# Tiek vertikalioms, tiek horizontalioms reikšmėms priskiriamos dviejų kauliukų teorinio skirstinio reikšmės ir sudauginamos
probMat2 = outer(prob2kaul, prob2kaul)
probMat2
# Suskaičiuojamos iškritusių akučių sumos tikimybės
Tikimybe2=tapply(as.vector(probMat2), as.vector(valuesMat2), sum)
Tikimybe2
```

#### Empyrinis skirstinys

```{r} 
rollDice <- function(){  
 sum(sample(1:6, size=4 , replace=TRUE)) #Funkcija, kuri išmeta 4 kauliukų akučių sumą 
}

y = replicate(10000, rollDice()) # Gaunama 10000 tokių sumų

# Suskaičiuojama kiek vienodų sumų iškrito 
tb=table(y) 

# Kiekvienos sumos iškritimo tikimybės
es=tb/sum(tb) 
```

### Palyginimas

```{r}
# Lentelė
ts2=data.frame(Tikimybe2)
es2=data.frame(es)
lentele = cbind(es2,ts2)
colnames(lentele) = c("AkuciuSuma", "Empyrinis", "Teorinis")
AkuciuSuma = as.numeric(as.character(lentele$AkuciuSuma)) # Akučių sumos stulpelio reikšmės paverčiamos iš vardinių į skaitines
lentele

#Grafikas
hist(y, xlim=c(4,24), xlab="Akučių suma", main="Teorija vs Praktika", probability = T)
lines(AkuciuSuma, lentele$Empyrinis, col=4, lwd=2)
lines(AkuciuSuma, lentele$Teorinis, col=2, lwd=2)
legend("topright", legend=c("Empyrinis skirstinys", "Teorinis skirstinys"), col=c(4,2), lwd=2, cex=0.6)
```

Lentelėje pateikti duomenys ir išbrėžtas grafikas rodo, kad teorinis ir empyrinis skirstiniai beveik sutampa.  



