##Užduotis
###Lab Session 7

```{r}
library(fpp)
library(forecast)
library(knitr)
```

####3. Do the following steps for the mcopper data.

**(a)** _if necessary, find a suitable Box-Cox transformation for the data;_

```{r}
duom3 = mcopper
plot(duom3, main="mcopper duomenų grafikas", col.main="firebrick4", font.main=6, xlab="Laikotarpis")
```

Duomenyse matomas duomenų nepastovumas, dažni svyravimai, todėl pritaikysime Box-Cox tranformaciją.

```{r}
lambda3 = BoxCox.lambda(duom3)
BC3 = BoxCox(duom3, lambda3)
```

**(b)** _fit a suitable ARIMA model to the transformed data using auto.arima();_

```{r}
auto.arima(BC3)
```

Siūlomas variantas yra ARIMA(0,1,1). Patikrinsime šio modelio paklaidas ir atliksime Ljung-Box testą.

```{r}
fit13 = Arima(BC3, order=c(0,1,1))
Acf(residuals(fit13), main="")
Box.test(residuals(fit13), type="Lj")
```

Kadangi testo p-value > 0.05, tai H0 hipotezę priimame. ACF grafikas rodo ir testas patvirtina, kad modelio paklaidos yra baltasis triukšmas.

**(c)** _try some other plausible models by experimenting with the orders chosen;_

```{r}
# Sudaromi stacionarūs duomenys

dif3 = ndiffs(BC3)
fitdif2 = diff(BC3, differences = dif3)
plot(fitdif2, main="Išdiferencijuotų duomenų grafikas", font.main=6, col.main="firebrick4", xlab="Laikotarpis")
abline(0,0, col=2)
```

Duomenys labai panašūs į baltąjį triukšmą. Patikriname su Dickey-Fuller testu.

```{r}
adf.test(fitdif2)
```

Kadangi p-value < 0.05, tai H0 hipotezę atmetame. Duomemenys iš tiesų yra stacionarūs. Išbrėžiame ACF/PACF grafikus.

```{r}
par(mfrow=c(2,1))
Acf(fitdif2, main="")
Pacf(fitdif2, main="")
```

Atsižvelgus į ACF/PACF grafikus, AR(1) ir MA(1) yra galimos reikšmės modeliams sudaryti.

```{r}
fit23 = Arima(BC3, order=c(1,1,1))
fit33 = Arima(BC3, order=c(1,1,0))
fit43 = Arima(BC3, order=c(0,1,0))
```

**(d)** _choose what you think is the best model and check the residual diagnostics;_

Pirma patikrinsime modelių tikslumą su `accuracy` funkcija. Sudaroma visų modelių gautų rezultatų lentelė.
```{r}
lentele3 = rbind(
  accuracy(fit13),
  accuracy(fit23),
  accuracy(fit33),
  accuracy(fit43)
)
rownames(lentele3) = c("fit13", "fit23", "fit33", "fit43")
kable(lentele3)
```

Rezultatai pateikia geriausią modelį fit13. Pasitikriname pagal AICc.

```{r}
ats3 = rbind(
  fit13[15],
  fit23[15],
  fit33[15],
  fit43[15]
)
rownames(ats3) = c("fit13", "fit23", "fit33", "fit43")
kable(ats3)
```

Gauti rezultatai įrodo, kad geriausias modelis yra fit13, kuris buvo parinktas su auto.arima(). Šio modelio paklaidos buvo patikrintos **(b)** dalyje - jos yra baltasis triukšmas, todėl galima tolimesnė modelio analizė. 

**(e)** _produce forecasts of your fitted model. Do the forecasts look reasonable?_

```{r}
plot(forecast(fit13), font.main=6, col.main="firebrick4")
```

Prognozėse nematoma jokių pokyčių, jos stabilios ir vienodos. Tačiau atsižvelgiant į tai, kad duomenys yra nuolatos kintantys laike, jokio pastovumo, tai šiuo atveju prognozėmis galima ir suabejoti.

**(f)** _compare the results with what you would obtain using ets() (with no transformation)._

```{r}
fit53 = ets(duom3)
plot(forecast(fit53), font.main=6, col.main="firebrick4")
```

Prognozėse, su ne transformuotais duomenimis, matomas mažėjimas - kaita. Turint nepastovius ir nuolatos kintančius duomenis, tikimasi ateityje tokio pat nestabilumo, todėl šio modelio prognozės atrodo realesnės ir geresnės.
