##Užduotis
###Lab Session 7

```{r}
library(fpp)
library(forecast)
library(knitr)
```

####2. Do the following steps for the usgdp data.

**(a)** _if necessary, find a suitable Box-Cox transformation for the data;_

```{r}
duom2 = usgdp
plot(duom2, main = "usgdp duomenų grafikas", col.main="firebrick4", font.main=6, xlab="Laikotarpis")
```

Duomenyse matomas nepastovumas su didėjančiu (panašiu į eksponentinį) trendu, todėl šiuo atveju duomenims taikysime Box-Cox transformaciją siekiant reguleresnio kilimo duomenų sklaidai suvienodinti.   
```{r}
lambda2 = BoxCox.lambda(duom2)
BC2 = BoxCox(duom2, lambda2)
```

**(b)** _fit a suitable ARIMA model to the transformed data using auto.arima();_

```{r}
auto.arima(BC2)
```

Siūlomas variantas yra ARIMA(2,1,0). Patikrinsime šio modelio paklaidas ir atliksime Ljung-Box testą.

```{r}
fit12 = Arima(BC2, order=c(2,1,0))
Acf(residuals(fit12), main="")
Box.test(residuals(fit12), type="Lj")
```

Kadangi p-value > 0.05, tai H0 hipotezę priimame. Vadinasi ACF grafiko ir testo rezultatai sutampa - paklaidos yra baltasis triukšmas.

**(c)** _try some other plausible models by experimenting with the orders chosen;_

```{r}
# Sudaromi stacionarūs duomenys

dif2 = ndiffs(BC2)
fitdif = diff(BC2, differences = dif2)
plot(fitdif, main="Išdiferencijuotų duomenų grafikas", font.main=6, col.main="firebrick4", xlab="Laikotarpis")
abline(0,0, col=2)
```

Duomenys atrodo stacionarūs. Patikriname su Dickey-Fuller testu.

```{r}
adf.test(fitdif)
```

Kadangi p-value < 0.05, tai H0 hipotezę atmetame. Duomenys iš tiesų yra stacionarūs atlikus pirmos eilės diferencijavimą. Išbrėžaime ACF/PACF grafikus.

```{r}
par(mfrow=c(2,1))
Acf(fitdif, main="")
Pacf(fitdif, main="")
```

Atsižvelgus į ACF/PACF grafikus, AR(0) ir MA(2) yra galimos reikšmės modeliams sudaryti.

```{r}
fit22 = Arima(BC2, order=c(0,1,2))
fit32 = Arima(BC2, order=c(0,1,1))
fit42 = Arima(BC2, order=c(0,1,0))
fit52 = Arima(BC2, order=c(1,1,1))
```

**(d)** _choose what you think is the best model and check the residual diagnostics;_

Pirma patikrinsime modelių tikslumą su `accuracy` funkcija. Sudaroma visų modelių gautų rezultatų lentelė.

```{r}
lentele2 = rbind(
  accuracy(fit12),
  accuracy(fit22),
  accuracy(fit32),
  accuracy(fit42),
  accuracy(fit52)
)
rownames(lentele2) = c("fit12", "fit22", "fit32", "fit42", "fit52")
kable(lentele2)
```

Rezultatai rodo, kad visais rodikliais geriausias modelis yra fit52. Pasitikriname pagal AICc.

```{r}
ats2 = rbind(
  fit12[15],
  fit22[15],
  fit32[15],
  fit42[15],
  fit52[15]
)
rownames(ats2) = c("fit12", "fit22", "fit32", "fit42", "fit52")
kable(ats2)
```

Gauti rezultatai įrodo, kad geriausias modelis yra fit52. Patikrinsime šio modelio paklaidas ir atliksime Ljung-Box testą.

```{r}
Acf(residuals(fit52), main="")
Box.test(residuals(fit52), type="Lj")
```

ACF grafikas rodo, kad paklaidos yra panašios į baltąjį triukšmą. Taip pat testo p-value > 0.05, vadinasi H0 hipotezę priimame - paklaidos yra baltasis triukšmas.

**(e)** _produce forecasts of your fitted model. Do the forecasts look reasonable?_

```{r}
par(mfrow=c(2,1))
plot(forecast(fit52, h=20), font.main=6, col.main="firebrick4")
plot(forecast(fit52, h=60), font.main=6, col.main="firebrick4")
```

Palyginus įvairaus periodo prognozes, matoma, kad trumpesniame laikotarpyje dar numatomas nedidelis duomenų augimas pereinantis į pastovumą, kuris išryškėja ilgesnio periodo prognozėse. Šiuo atveju prognozės atrodo logiškos ir tinkamos atsižvelgiant į turimų duomenų visumą. 

**(f)** _compare the results with what you would obtain using ets() (with no transformation)._

```{r}
fit62 = ets(BC2)
par(mfrow=c(2,1))
plot(forecast(fit62, h=20), font.main=6, col.main="firebrick4")
plot(forecast(fit62, h=60), font.main=6, col.main="firebrick4")
```

Prognozės gaunamos panašios kaip ir su transformuotais duomenimis. Šiuo atveju tarp gautų modelių ARIMA(1,1,1) ir ETS(A, Ad, N) yra lygiavertiškas santykis. 
