##Užduotis
###Lab Session 7

```{r}
library(fpp)
library(forecast)
```

####2. Do the following steps for the usgdp data.

**(a)** _if necessary, find a suitable Box-Cox transformation for the data;_

```{r}
duom2 = usgdp
plot(duom2, main = "usgdp duomenų grafikas", col.main="firebrick4", font.main=6, xlab="Laikotarpis")
```

Duomenyse matomas duomenų nepastovumas su didėjančiu trendu, todėl šiuo atveju duomenims taikysime Box-Cox transformaciją.

```{r}
lambda2 = BoxCox.lambda(duom2)
BC2 = BoxCox(duom2, lambda2)
```

**(b)** _fit a suitable ARIMA model to the transformed data using auto.arima();_

```{r}
auto.arima(BC2)
```

Siūlomas variantas yra ARIMA(2,1,0). Patikrinsime šio modelio paklaidas ir atliksime Ljung-Box testą.

```{r}
fit11 = Arima(BC2, order=c(2,1,0))
Acf(residuals(fit11), main="")
Box.test(residuals(fit11), type="Lj")
```

Kadangi p-value > 0.05, tai H0 hipotezę priimame. Vadinasi ACF grafiko ir testo rezultatai sutampa - paklaidos yra baltasis triukšmas.

**(c)** _try some other plausible models by experimenting with the orders chosen;_

```{r}
# Sudaromi stacionarūs duomenys
dif2 = ndiffs(BC2)
fit22 = diff(BC2, differences = dif2)
plot(fit22, main="Išdiferencijuotų duomenų grafikas", font.main=6, col.main="firebrick4", xlab="Laikotarpis")
abline(0,0, col=2)
```

Duomenys atrodo stacionarūs. Patikriname su Dickey-Fuller testu.

```{r}
adf.test(fit22)
```

Kadangi p-value < 0.05, tai H0 hipotezę atmetame. Duomenys iš tiesų yra stacionarūs atlikus pirmos eilės diferencijavimą. Išbrėžaime ACF/PACF grafikus.

```{r}
par(mfrow=c(2,1))
Acf(fit22, main="")
Pacf(fit22, main="")
```

Atsižvelgus į ACF/PACF grafikus, AR(0) ir MA(2) yra galimos reikšmės modeliams sudaryti.

```{r}
fit22 = Arima(BC2, order=c(0,1,2))
fit33 = Arima(BC2, order=c(0,1,1))
fit44 = Arima(BC2, order=c(0,1,0))
fit55 = Arima(BC2, order=c(1,1,1))
```

**(d)** _choose what you think is the best model and check the residual diagnostics;_

Geriausią modelį tikrinsime pagal AICc. 

```{r}
fit11[15]
fit22[15]
fit33[15]
fit44[15]
fit55[15]
```

Remiantis gautais rezultatais, geriausias modelis atrodo fit55. Patikrinsime šio modelio paklaidas ir atliksime Ljung-Box testą.

```{r}
Acf(residuals(fit55), main="")
Box.test(residuals(fit55), type="Lj")
```

ACF grafikas rodo, kad paklaidos yra panašios į baltąjį triukšmą. Taip pat testo p-value > 0.05, vadinasi H0 hipotezę priimame - paklaidos yra baltasis triukšmas.

**(e)** _produce forecasts of your fitted model. Do the forecasts look reasonable?_

```{r}
par(mfrow=c(2,1))
plot(forecast(fit55, h=20), font.main=6, col.main="firebrick4")
plot(forecast(fit55, h=60), font.main=6, col.main="firebrick4")
```

Palyginus įvairaus periodo prognozes, matoma, kad trumpesniame laikotarpyje dar numatomas nedidelis duomenų augimas pereinantis į pastovumą, kuris išryškėja ilgesnio periodo prognozėse. Šiuo atveju prognozės atrodo logiškos ir tinkamos atsižvelgiant į turimų duomenų visumą. 

**(f)** _compare the results with what you would obtain using ets() (with no transformation)._

```{r}
fit66 = ets(BC2)
par(mfrow=c(2,1))
plot(forecast(fit66, h=20), font.main=6, col.main="firebrick4")
plot(forecast(fit66, h=60), font.main=6, col.main="firebrick4")
```

Prognozės atrodo lygiai tokios pat kaip ir su tranformuotais duomenimis. 
