---
title: "egzaminas"
author: "Izabele Vilkinaite"
date: '2016 m birželis 15 d '
output: html_document
---

```{r}
library(car)
library(fpp)
library(dynlm)
library(knitr)
library(psych)
library(dplyr)
```
####1 užduotis




####2 užduotis

1) Duomenų apžvalga ir paruošimas.
**(a)**
```{r}
data = read.csv2(file="data.csv", header = T)
dat = as.data.frame(lapply(data,as.numeric))
attach(dat)
```
Ištrintos reikšmių eilutės, kuriuose yra Na, todėl pašalintos 4 duomenų eilutės ir duomenys išsaugomi `data.csv` faile. 

**(b)**
Ieškoma išskirčių
```{r}
mod1 = lm(islaidosVaisiams ~ butinosIslaidos + pajamos + rajonoId + atstumasIkiParduotuves, data=dat)
outlierTest(mod1)
```

Matoma, kad išskirtis yra 401, todėl ją išmetame iš duomenų
```{r}
new.data = dat[-401,]
```
Šie duomenys bus naudojami tolimesnei analizei.

**(c)**
```{r}
plot(new.data)
summary(new.data)
cor(new.data)
```
Tarp kintamųjų stiprios koreliacijos nematyti.

**(d)**
Išskiriami duomenys į du masyvus
```{r}
trainSet = sample_frac(new.data, 0.8)
sid = as.numeric(rownames(trainSet)) 
testSet = new.data[-sid,]
```

2. Tiesinio modelio sudarymas  
**(a)**
```{r}
mod2 = lm(islaidosVaisiams ~ butinosIslaidos + pajamos + rajonoId + atstumasIkiParduotuves, data=trainSet)
par(mfrow=c(2,2))
plot(mod2)
```

Matoma, kad modelis yra beveik tiesiškas.  
**(b)** Tikrinamas duomenų reikšmingumas.
```{r}
summary(mod2)
```

Matoma, kad visų pirma yra nereikšmingas kintamasis `atstumasIkiParduotuves`, todėl jį išmetame.
```{r}
fit = lm(islaidosVaisiams ~ butinosIslaidos + pajamos + rajonoId, data=trainSet)
summary(fit)
```

Pajamų kintamasis taip pat nereikšmingas, todėl taip pat išmetame.
```{r}
fit1 = lm(islaidosVaisiams ~ butinosIslaidos + rajonoId, data=trainSet)
summary(fit1)
```

Visi kintamieji reikšmingi, todėl šis modelis bus naudojamas tolimesnei analizei.  

**(c)** Patikrinamos modelio savybės
* Multikolinearumas
```{r}
vif(fit1)
```

Kadangi visi vif < 10, tai modelyje nematoma multikolinearumo problema.

* Heteroskedastiškumas  
H0: modelis homoskedastiškas;  
H1: modelis heteroskedastiškas;

```{r}
ncvTest(fit1)
```

Kadangi p-value > 0.05, tai H0 hipotezę priimame. Modelis yra homoskedastiškas.

* Paklaidų normalumas
H0: liekanų paklaidos yra normalios;  
H1: liekanų paklaidos nėra normalios;
```{r}
shapiro.test(fit1$res)
hist(fit1$res, xlab="mod3 paklaidos", main="fit1 paklaidų pasiskirstymas", probability = T)
lines(density(fit1$res), col="firebrick", lwd=2)
```

Pagal testą, kadangi p-value < 0.05, tai H0 hipotezę atmetame. Vadinasi modelio paklaidos nėra normalios, ką įrodo ir išbrėžtas grafikas. 
Pasekmės: 
1) modelyje yra likusi naudinga informacija ir ne visa ji panaudota;
2) modelis nėra pakankamai "geras", galima pagalvoti apie jo tobulinimą.

3. Modelio tobulinimas
**(a)**
```{r}
par(mfrow=c(1,2))
plot(trainSet$butinosIslaidos, fit1$res, xlab = "butinosIslaidos duomenys", ylab = "fit1 paklaidos")
lines(lowess(trainSet$butinosIslaidos, fit1$residuals), col="blue", lwd=2) 
plot(trainSet$pajamos, fit1$residuals, xlab = "pajamų duomenys", ylab = "fit1 paklaidos")
lines(lowess(trainSet$pajamos, fit1$residuals), col="red", lwd=2)
```

Matoma, kad abiem atvejais gaunama ne tiesinė priklausomybė tarp kintamųjų ir modelio paklaidų.





####3 užduotis
1. Duomenų paruošimas ir apžvalga
```{r}
dat = M1Germany
data = na.omit(dat)

mod = dynlm(data$logprice ~ L(data$loggnp, 1) + L(data$loggnp, 2), data=data)
# su sezonine komponente nesigauna
```

**(b)** 
```{r}
ser = as.ts(mod$res)
```

**(c)** Tikrinamas liekanų stacionarumas. Dickey-Fuller testas su hipotezėmis:  
H0: duomenys nėra stacionarūs;  
H1: duomenys yra stacionarūs.
```{r}
adf.test(ser) 
```

Kadangi p-value > 0.05, tai H0 hipotezę priimame. Duomenys nėra stacionarūs, todėl atliekame skirtumų operacijas.  
```{r}
acf(ser) #duomenys sezoniniai
ser1 = diff(ser, lag=1)
adf.test(ser1, alternative = "stationary")
```

Kadangi p-value < 0.05, tai H0 hipotezę atmetame - paklaidos yra stacionarios. 

**(d)**
```{r}
plot(ser)
```

Transformacijos taikyti nėra tikslo, kadangi duomenys yra nevienodai kintantys laike, nevienodi šuoliai. 

2. Modeliavimas
**(a)**
```{r}
mod1 = ets(ser)
```

Siūlomas modelis yra: ETS(A,N,A): A - additive errors, N - no trend, A - additive seasonal.

**(b)** 


**(c)**
```{r}
mod3 = auto.arima(ser)
```
ARIMA(3,1,2)(2,0,0) - p=3 - autoregresijos kintamasis       , P=2 - tie patys kintamieji, tik taikomi sezoniu atveju.
                      d=1 - diferencijuojame vieną kartą    , D=0
                      q=2 - slenkančio vidurkio kintamasis  , Q=0

Eilės sutampa, diferencijavimus duomenis vieną kartą. 
