---
title: "Task 5"
author: "Izabele Vilkinaite"
date: '2016 m kovas 20 d '
output: html_document
---
## Užduotis

Pinigų paklausa. Šioje užduotyje reikia atlikti tiesinę regresiją. Pakete dynlm yra duomenų masyvas M1Germany - ten yra ir jo aprašymas. Iš turimų duomenų sudarykite ir įvertinkite tiesinę regresiją, kurios endogeninis kintamasis yra logm1. Lygtis būtų naudojama prognozuoti pinigų kiekį artimiausiam laikotarpiui į prieki remiantis dabartine situacija. Taigi prognozės sudarymui lygtis gali naudoti tik tuos duomenis, kurie būtų žinomi prognozavimo momentu.

5.1 Atsidarome duomenų masyvą ir jį išbrėžiame
```{r}
library(dynlm)  
library(car)  
M1Germany    
plot(M1Germany)    
```

5.2 Atliekame tiesinę regresiją iš turimų duomenų   
5.2.1 Sukuriame kelis modelius
```{r}
mod0 = dynlm(logm1 ~ L(logprice, 1) + L(loggnp, 1) + L(interest, 1) + L(logm1, 1), data=M1Germany)
summary(mod0)
vif(mod0) 
```
Iš gautų duomenų matome, kad loggnp nėra reikšmingas, o patikrinus modelio multikolinearumą, kai kurie kintamieji koreliuoja. Tam, kad išvengtumėme multikoliniarumo, koreliuojančius duomenis išmesime arba pritaikysime funkciją diff (arba d()), kuri panaikina modelio trendą.
```{r}
mod1 = dynlm(logm1 ~ (d(L(logprice, 2))) + L(loggnp, 2) + L(interest, 2), data=M1Germany)  
summary(mod1)  
vif(mod1)  

mod2 = dynlm(logm1 ~ L(logprice, 2) + (d(L(loggnp, 2))) + L(interest, 2), data=M1Germany)  
summary(mod2)  
vif(mod2)  

mod3 = dynlm(logm1 ~ L(loggnp, 1) + L(interest, 1) + (d(L(logm1, 1))), data=M1Germany)
summary(mod3)  
vif(mod3)  

mod4 = dynlm(logm1 ~ L(loggnp, 3) + L(interest, 3), data=M1Germany)  
summary(mod4)  
vif(mod4)  

mod5 = dynlm(logm1 ~ L(logprice, 3) + L(interest, 3), data=M1Germany)  
summary(mod5)   
vif(mod5)  

mod6 = dynlm(logm1 ~ (d(L(logprice, 4))) + L(loggnp, 4), data=M1Germany)  
summary(mod6)  
vif(mod6)
```
5.2.2 Kadangi modeliuose nėra multikolinearumo ir visi kintamieji reikšmingi, tikriname, kuris modelis geriausias pagal AIC kriterijų:
```{r}
AIC(mod1)  
AIC(mod2)  
AIC(mod3)  
AIC(mod4)  
AIC(mod5)  
AIC(mod6)  
#Gauname, kad mod5 yra geriausias. 
```
5.2.3 Atliekame šio modelio analizę, įsitikindami, ar jis tikrai tinkamas.  
5.2.3.1 Tikriname liekanų normalumą  
```{r}
#Naudojame Shapiro-Wilks test'a su hipotezėmis:     
#H0: Liekanos normaliai išsidėsčiusios;      priimame, kai p-value > 0.05    
#H1: Liekanos nėra normaliai išsidėščiusios; priimane, kai p-value < 0.05  

library(dynlm)
mod5 = dynlm(logm1 ~ L(logprice, 3) + L(interest, 3), data=M1Germany) 
res = as.vector(mod5$residuals)  
shapiro.test(res) 
#Kadangi p-value > 0.05, tai H0 hipoteze priimame. Liekanos normaliai išsidėščiusios.Išbrėžiame grafiką.

qqnorm(mod5$res)
qqline(mod5$res)

#Nukrypimai nuo tiesės yra minimalūs, vadinasi paklaidos yra normalios. 
```
####Atsižvelgiant į atliktų modelių analizę, pasirinktas modelis mod5 yra ištiesų geras. 
